【裁判字號】    99,交聲,404
【裁判日期】    990921
【裁判案由】    聲明異議
【裁判全文】
臺灣彰化地方法院交通事件裁定         99年度交聲字第398號
原處分機關  交通部公路總局臺中區監理所彰化監理站
異  議  人
即受處分人  甲○○
上列異議人即受處分人因違反道路交通管理處罰條例案件，對於
交通部公路總局臺中區監理所彰化監理站中華民國99年4 月12日
所為之處分（原處分案號：彰監四字第裁64-BC0000000、BD0000
000 號）聲明異議，本院裁定如下：
    主  文
原處分均撤銷。
甲○○不罰。
    理  由
一、原處分意旨略以：異議人即受處分人甲○○所有之車牌號碼
    691-BHW 號重型機車，於如附表所示之時間、地點，分別為
    警舉發如附表所示之違規，爰依道路交通管理處罰條例第53
    條第1 項、第63條第1 項第3 款裁處罰鍰新臺幣（下同）4,
    500 元，並記違規點數3 點，及依同上條例第60條第2 項第
    3 款，裁處罰鍰1,800 元。
二、異議意旨略以：上開車輛於民國96年9 月20日遭友人陳榮祥
    侵占，復於98年9 月底某日為李湖湘所竊取，自96年9 月20
    日至98年10月29日期間內，均非伊所騎乘，爰請撤銷原處分
    等語。
三、按犯罪事實應依證據認定之，無證據不得認定犯罪事實；又
    不能證明被告犯罪或其行為不罰者，應諭知無罪之判決，刑
    事訴訟法第154 條第2 項、第301 條第1 項，分別定有明文
    。又認定不利於被告之事實，須依積極證據，苟積極證據不
    足為不利於被告事實之認定時，即應為有利於被告之認定，
    更不必有何有利之證據；且事實之認定，應憑證據，如未能
    發現相當證據，或證據不足以證明，自不能以推測或擬制之
    方法，以為裁判基礎；而認定犯罪事實所憑證據，雖不以直
    接證據為限，間接證據亦包括在內；然而無論直接或間接證
    據，其為訴訟上之證明，須於通常一般之人均不致有所懷疑
    ，而得確信其為真實之程度者，始得據為有罪之認定，若其
    關於被告是否犯罪之證明未能達此程度，而有合理性懷疑之
    存在，致使無從形成有罪之確信，根據「罪證有疑，利於被
    告」之證據法則，即不得遽為不利被告之認定，亦分別有最
    高法院30年上字第816 號、40年臺上字第86號、76年臺上字
    第4986號等判例可資參照；依道路交通管理處罰條例第89條
    規定，法院受理有關交通事件，準用刑事訴訟法之規定，前
    開規定及判例意旨自得適用於本件聲明異議案件。又按道路
    交通管理處罰條例之處罰，受舉發違反道路交通管理事件之
    受處罰人，認為受舉發之違規行為應歸責他人者，應於舉發
    違反道路交通管理事件通知單應到案日期前，檢附相關證據
    及應歸責人相關證明文件，向處罰機關告知應歸責人，處罰
    機關應即另行通知應歸責人到案依法處理，逾期未依規定辦
    理者，仍依本條例各該違反條款規定處罰，道路交通管理處
    罰條例第85條第1 項固有明文。惟如車輛所有人確有無法知
    悉實際駕駛人之正當理由時，既欠缺其能告知違規駕駛人身
    分之期待可能性，即無應歸責於車輛所有人之事由，自無強
    行適用上開規定處罰車輛所有人之餘地，此為法理之當然解
    釋。
四、經查：
  (一)上開車牌號碼691-BHW 號重型機車之駕駛人於附表所示之時
    間、地點，有如附表所示之違規，經高雄市政府警察局交通
    警察大隊第三組逕行舉發小組員警填製舉發通知單逕行舉發
    ，此有高雄市政府警察局舉發違反道路交通管理事件通知單
    2 紙、照片4 張在卷可稽。又上開機車係於97年1 月17日由
    春天商務休閒有限公司過戶於異議人，異議人復於98年11月
    6 日辦理機車過戶登記將上開機車讓與他人，有汽（機）車
    過戶登記書影本3 紙、汽機車各項異動登記書、機車異動歷
    史查詢、車號查詢重型機車車籍資料各1 紙在卷可稽，從而
    ，異議人於附表所示之違規時間確為上開機車之所有人，堪
    予認定。
  (二)查上開機車固為異議人所有，惟異議人於96年9 月20日將該
    機車借予陳榮祥後，陳榮祥迄未歸還該機車，異議人於96年
    11月24日起，多次請求陳榮祥返還該車而未獲回應，乃於98
    年7 月7 日至彰化縣警察局芳苑分局大城分駐所報案並製作
    筆錄，上開機車則於98年9 月底某日，在高雄市前鎮區○○
    ○路252 號旁「湯姆熊遊藝場」機車停車場遭李湖湘竊取，
    嗣於98年10月29日下午2 時30分許為警查獲等情，業據異議
    人於警詢時陳述綦詳，並有本票影本2 紙、存證信函、高雄
    市政府警察局車輛尋獲電腦輸入單、臺灣高雄地方法院98年
    度審簡字第6876號刑事簡易判決、臺灣高雄地方法院檢察署
    檢察官99年度偵緝字第1308號不起訴處分書各1 份附卷為憑
    ；復觀諸採證照片4 張所攝得之上開機車駕駛人均為男性，
    顯見異議人並非為上開違規行為之駕駛人，足認異議人辯稱
    該機車於上開違規時間並非其所使用乙節，應屬實在。
  (三)依交通違規案件陳述單所示，異議人向交通部公路總局新竹
    區監理所中壢監理站陳述上開機車為友人侵占、嗣後遭竊之
    事實時，固未陳明違規行為人為何人；然依證人陳榮祥證稱
    ：異議人搬回彰化後，機車皆由伊使用，惟不久後機車即不
    見，伊有聯絡車行，隔1 、2 個月後，車行表示異議人已將
    機車買下等語，足認在陳榮祥向異議人借用上開機車未歸還
    後，異議人雖於97年1 月17日買下該機車，然該機車早已脫
    離異議人之掌控，異議人復無從得知該機車實際使用人為何
    人，自無從於法定期限內檢附相關證據及應歸責人相關證明
    文件，向處罰機關告知應歸責人，應認異議人確有無法知悉
    實際駕駛人之正當理由。準此，既難認異議人就前開違規行
    為有何可歸責之處，又有正當理由無法陳報實際駕駛人，原
    處分機關自不能強令受處分人負告知實際違規駕駛人之義務
    ，亦不應將此稽查採證上之欠缺或困難，轉加諸於無違規行
    為之異議人。
六、綜上，異議人雖係違規車輛之所有人，惟非違規事件之實際
    駕駛人，業如前述，並有無法知悉實際駕駛人之正當理由，
    原處分機關逕以車輛所有人為歸責對象而裁罰之，自有未洽
    。從而，本件異議為有理由，應由本院將原處分撤銷，改諭
    知異議人不罰。
七、據上論斷，應依道路交通管理處罰條例第87條第2 項，道路
    交通案件處理辦法第20條前段，裁定如主文。
中    華    民    國    99    年    9     月    21    日
                  交通法庭    法  官    楊舒嵐
以上正本證明與原本無異。
如不服本裁定，應於裁定送達後五日內向本院提出抗告狀(須附
抗告狀繕本 )。
中    華    民    國    99    年    9     月    21    日
                              書記官    陳如玲
附表：
┌─┬───────┬──────┬────┬──────┬──────┐
│編│  裁決書字號  │    時間    │  地點  │  違規事實  │  違反法條  │
│號│              │            │        │            │            │
│  │              │            │        │            │            │
├─┼───────┼──────┼────┼──────┼──────┤
│一│彰監四字第裁64│98年6 月7 日│高雄市一│駕車行經有燈│道路交通管理│
│  │-BD0000000號  │凌晨4 時37分│心路與光│光號誌管制之│處罰條例第53│
│  │              │許          │華路口  │交岔路口闖紅│條第1 項、第│
│  │              │            │        │燈          │63條第1 項第│
│  │              │            │        │            │3 款        │
├─┼───────┼──────┼────┼──────┼──────┤
│二│彰監四字第裁64│98年6 月23日│高雄市○○○○○道路交│道路交通管理│
│  │-BC0000000號  │凌晨4 時53分│心路與光│通標線之指示│處罰條例第60│
│  │              │許          │華路口  │            │條第2 項第3 │
│  │              │            │        │            │款          │
└─┴───────┴──────┴────┴──────┴──────┘

司法院資訊處製作；財團法人民間司法改革基金會備份。
